臺灣板橋地方法院民事裁定　　　　　 100年度消債聲字第77號
債　務　人　吳衍慧
債　權　人　渣打國際商業銀行股份有限公司
法定代理人　曾璟璇
債　權　人　台新國際商業銀行股份有限公司
法定代理人　蔡榮棟
債　權　人　萬泰商業銀行股份有限公司
法定代理人　盧正昕
代　理　人　蔡孟燐
債　權　人　中國信託商業銀行股份有限公司
法定代理人　辜濂松
債　權　人　新光行銷股份有限公司
法定代理人　李明新
債　權　人　臺灣新光商業銀行股份有限公司
法定代理人　李增昌
代　理　人　黃良俊
債　權　人　安泰商業銀行股份有限公司
法定代理人　齊百邁
債　權　人　遠東國際商業銀行股份有限公司
法定代理人　洪信德
債　權　人　元大商業銀行股份有限公司
法定代理人　顏慶章
代　理　人　沈明芬
債　權　人　誠第二資產管理股份有限公司
法定代理人　王裕南
債　權　人　澳商澳盛銀行集團股份有限公司（原荷商荷蘭銀
　　　　　　行股份有限公司台北分公司）
法定代理人　經天瑞
債　權　人　國泰世華商業銀行股份有限公司
法定代理人　汪國華
上列債務人吳衍慧因消費者債務清理事件，本院裁定如下：
    主  文
債務人吳衍慧不免責。
    理  由
一、按法院為終止或終結清算程序之裁定確定後，除別有規定外
    ，應以裁定免除債務人之債務，消費者債務清理條例（下稱
    消債條例）第132 條定有明文。又法院裁定開始清算程序後
    ，債務人有薪資、執行業務所得或其他固定收入，而普通債
    權人之分配總額低於債務人聲請清算前二年間，可處分所得
    扣除自己及依法應受其扶養者所必要生活費用之數額者，法
    院應為不免責之裁定，但債務人證明經普通債權人全體同意
    者，不在此限，復為消債條例第133 條所明定。另債務人有
    下列各款情形之一者，法院應為不免責之裁定，但債務人證
    明經普通債權人全體同意者，不在此限：一、於七年內曾依
    破產法或本條例規定受免責；二、隱匿、毀損應屬清算財團
    之財產，或為其他不利於債權人之處分；三、捏造債務或承
    認不真實之債務；四、因浪費、賭博或其他投機行為，致財
    產顯然減少或負擔過重之債務，而生開始清算之原因；五、
    於清算聲請前一年內，已有清算之原因，而隱瞞其事實，使
    他人與之為交易致生損害；六、明知已有清算原因之事實，
    非基於本人之義務，而以特別利於債權人中之一人或數人為
    目的，提供擔保或消滅債務；七、隱匿、毀棄、偽造或變造
    帳簿或其他會計文件之全部或一部，致其財產之狀況不真確
    ；八、故意於財產及收入狀況說明書為不實之記載，或有其
    他故意違反本條例所定義務之行為，亦為消債條例第134 條
    所明定。
二、本件債務人吳衍慧聲請消費者債務清理事件，前經本院於民
    國98年9 月28日裁定開始清算程序，並於99年7 月6 日裁定
    終止清算程序（本院98年度司執消債清字第60號），上開終
    結清算程序部分因未據債權人抗告，業已告確定。經本院於
    100 年8 月11日發函通知債務人及全體無擔保債權人，於10
    日內就本院應否裁定免除債務人債務陳述意見結果，債權人
    國泰世華商業銀行股份有限公司於100 年8 月15日收受本院
    通知，逾期迄未表示任何意見，下列債權人則均具狀表示不
    同意債務人免責，惟債務人具狀表示應予免責，其等意見如
    下：
  (一)債權人渣打國際商業銀行股份有限公司表示：債權人於94年
    5 月6 日代償債務人他行欠款新台幣（下同）136,000 元，
    惟債務人於債權人撥款代償後卻不再依約繳納分期款項，欲
    藉清算程序盡數規避償債義務，實有違社會公義亦有損債權
    人之債權。債務人現年約34歲，應尚具勞動能力，其假一時
    無法還款之情狀，欲盡數免除其未審酌自身還款能力，即預
    先消費或借貸所生之繳款義務，對其他正常繳款及克制物慾
    審慎評估還款能力之大多數消費者至為不公，故應裁定不免
    責等語。
  (二)債權人台新國際商業銀行股份有限公司表示：觀諸其消費明
    細，除預借現金外，餘多為百貨服飾、科技商品、休憩娛樂
    、美容美髮及國外消費等非日常生活所需，所費不貲，顯逾
    一般人生活必要程度，且非偶一為之，應為持續不當開支毫
    無撙節所致，為鉅額消費或奢侈性、浪費性之商品或服務消
    費，難謂非屬奢侈行為，與消債條例之立法本旨有違，故應
    為不免責裁定等語。
  (三)債權人萬泰商業銀行股份有限公司：債務人於93年8 月28日
    開始動用連3 天即預借現金達3 萬元，於93年共計提領127,
    375 元、94年共計提領234,700 元、95年共計提領76,087元
    ，上開金額逾其生活必要所需顯有奢侈浪費之情形，且有得
    預防信用持續擴張卻恣意提領，致債務持續增加之行為，之
    後持續使用至96年1 月15日總計借貸本金46,126元，故債務
    人之消費與消債條例第134 條第4 款不免責事由相當，應不
    為免責等語。
  (四)債權人中國信託商業銀行股份有限公司：債務人於本行欠款
    皆為信用卡預借現金與通信貸款所致，債務人須說明是否已
    知經濟情況不佳無法負擔還款之際，猶持續借款造成惡化負
    債情形，債務人當時負債應已逾越可得支配之所得，其有將
    此負債大於收入承擔之高風險逕行轉嫁於債權人承擔之虞，
    不符公平原則。債務人年僅33歲正當壯年，仍具工作能力，
    應竭力清償債務，以防止消債條例被濫用，影響債權人公平
    受償機會。故應裁定不免責等語。
  (五)債權人新光行銷股份有限公司：債務人於93年間向數位僑登
    股份有限公司購買非屬一般民生必需且金額高達100,368 元
    之美語教材商品，顯見債務人明知其收入有限及還款低落，
    卻仍未節制，故應裁定不免責等語。
  (六)債權人臺灣新光商業銀行股份有限公司：債務人於93年2 月
    間因購買數位僑登股份有限公司購買非屬一般民生必需且金
    額高達100,368 元之美語教材商品，顯見債務人過去即有浪
    費奢華之情形，故應裁定不免責等語。
  (七)債權人安泰商業銀行股份有限公司：債務人於93年7 月向債
    權人申請信用卡，另委代償萬泰銀行等3 家銀行之負債，然
    目前債權表上仍見有上開銀行之債務，顯債務人未能衡量自
    身清償之能力，藉由債權人代為清償其他銀行債務以減低利
    息負擔之便，又持續積欠原代償銀行之債務及不當擴張其他
    銀行之債務，已符合消債條例第134 條第4 款之不免責規定
    等語。
  (八)債權人遠東國際商業銀行股份有限公司：經檢視債務人之信
    用卡歷史消費暨繳款明細可知，不僅消費項目繁多，尤其常
    於遠東百貨公司、太平洋百貨公司、各類服飾店、鞋店、兒
    童用品店、藥局（單筆花費26,250元）、銀樓、長村生化科
    技（單筆花費20,000元，共2 筆）、燦坤3C、眼鏡行（單筆
    6,000 元）等店家花費，核其每月消費總額亦常以萬元計，
    且非日常生活所需之開銷。此外，債務人亦常為預借現金此
    類高度道德風險之交易，不僅次數眾多，金額均在數萬元間
    ，故債務人奢侈浪費之行為已造成金融機構之鉅額損失。債
    務人現年僅35歲，即欠下高達2,612,707 元之鉅額債務無法
    清償，債權人更高達13人，其原因不外乎過度擴張信用、恣
    意消費、浪費、投機、無法克制物慾，或存有慷他人之慨，
    先用再說之心態，恰逢消債條例施行，債務人遂而將風險轉
    嫁本件各債權人，企圖兔脫清償債務之義務及責任。各無擔
    保債權人於清算程序僅受償全體債權之5.42% ，若輕易予以
    債務人免責，將顯失公允，亦不服公平正義之原則。故應裁
    定不免責等語。
  (九)債權人元大商業銀行股份有限公司：揆諸債權表債權發生原
    因，債務人負債之肇因係屬現金卡、信用卡消費款所致，顯
    見債務人之消費已然逾越一般人民生活水準，復按債務人信
    用卡消費明細觀之，債務人之消費態樣多為3C科技資訊及預
    借現金等，非屬日常生活所需。然於債務成立後，為求債務
    之順利清償，本應忍受較其原本生活水準，甚至較一般社會
    大眾之生活水準，更為節儉、清貧之生活，此不僅為一般社
    會觀念所悉，更為債務人於借貸之初即能預期，詎債務人屢
    屢從事其經濟狀況顯不相當之消費行為，恣意任其債務增加
    ，是債務人顯有消債條例第134 條第4 款之事由，故應為不
    免責裁定等語。
  (十)債權人誠第二資產管理股份有限公司：查債務人明知無能
    力負擔高額借貸且無能力清償債務，仍向原債權人慶豐商業
    銀行股份有限公司（下稱慶豐銀行）辦理信用貸款且逾期未
    清償，期間債務人亦未主動向慶豐銀行或債權人協議清償債
    務，顯見債務人並無積極清償債務之誠意，而僅係欲藉由消
    債條例脫免清償債務，堪認有消債條例第134 條第4 款之事
    由，故應予不免責裁定等語。
  (十一)債權人澳商澳盛銀行集團股份有限公司台北分公司：經查債
    務人積欠本行款項係因使用本行信用卡於94年10月25日辦理
    借貸260,000 元，並無實體或虛擬通路消費紀錄，雖本行無
    法就消費明細判斷債務人之消費行為，然前述借款之數額，
    及債務人於短時間內向多家銀行所累積之高額欠款，難謂屬
    日常生活所必要支出，恐已涉奢侈、浪費及投機性質，自屬
    可歸責於債務人之原因，而有消債條例第134 條第4 款之不
    免責事由，故應裁定不免責等語。
  (十二)債務人吳衍慧表示：債務人為支應家中經濟，而向銀行借貸
    ，不料卻遇經濟嚴重不景氣，不僅其無法找到工作，連配偶
    的工作也因此受影響，收入銳減，以致無法如期清償，積欠
    大筆債務，因此深陷負債坑洞，故實非因浪費、賭博或其他
    投機行為，而使財產顯然減少或負擔過重之債務。又債務人
    固有數筆刷卡消費項目，然全是購買生活必需用品，乃係維
    持日常生活必要支出，且其時間、購買次數並非頻繁，金額
    又非高價，僅係一般消費行為，且其刷卡當時，其經濟情況
    正常，且自信會償還，實難因此即謂其係蓄意奢侈揮霍。而
    債務人配偶之收入原還能支應利息本金，亦有按其繳付，嗣
    因承攬工程減少，收入降低，始無法還債。而銀行又以高額
    利息計算，根本無法清償，始陷入經濟困境，並非心存投機
    ，舉借貸無以清償之債務。此外，債務人縱有數筆預借現金
    紀錄，惟有預借現金事實未必即有投機、浪費等行為，兩者
    並無因果關係，僅憑有預借現金事實，逕認債務人存有浪費
    、賭博或投機行為，其與邏輯論理法則未盡相符。次查債務
    人並非抱持有能力再還，無能力即不需清償之僥倖心態，其
    前亦曾與債權人為無擔保債務協商，惟當時債權人每月協商
    金額高達24,000元，其配偶當時收入每月至多僅3 萬餘元，
    而債務人之子女尚幼小，需債務人在家照顧，全家僅能依賴
    配偶之薪資過活，仍需還債，實甚拮据，然債務人仍努力苦
    撐繳納數期，實無以為繼始毀諾。毀諾後回復原利息計算，
    在近20% 之循環利率計算下，所須繳付之利息，甚至高於本
    金，債務人更無力清償，又無他法得以解決，方依債務清理
    程序聲請更生，孰知債權人不同意更生方案而遭裁定清算，
    並非債務人心存僥倖算計免責。是本件債務人並無消債條例
    第133 條前段或第134 條各款所定之情事，故應裁定免責等
    語。
三、經查，本件債務人前於98年6 月29日向本院聲請清算，98年
    9 月28日經本院裁定開始清算程序（98年度消債清字第69號
    ），嗣再經本院依消債條例第127 條第2 項規定，裁定自99
    年7 月6 日終止清算程序（98年度司執消債清字第60號）。
    然債務人自陳其自95年起即無工作，均由其配偶與其弟資助
    等語，此有98年12月31日債權會議筆錄在卷可稽（見本院司
    執消債清執行卷），且其名下僅有投資1 筆（價值1,290 元
    ）及91年7 月出廠之機車1 部，此有債務人98年10月23日民
    事呈報(一)狀檢附之財產歸屬資料清單、駕照影本（見本院司
    執消債清執行卷），是本件債務人自本院裁定開始清算時起
    至裁定免責前之期間，並無薪資、執行業務所得或其他之固
    定收入，即無消債條例第133 條規定之適用。
四、再者，另依前開債權人之陳報及所提資料，債務人約於93年
    6 月以前均正常繳納信用卡費，且無預借大額現金之紀錄。
    然於93年6 月起，債務人於93年6 月10日向台新銀行預借現
    金60,000元，於93年8 月向台新銀行預借現金共計120,000
    元，於93年9 月向遠東商銀預借現金共計40,000元，於93年
    10月向台新銀行預借現金共計101,000 元，於93年11月分別
    向台新銀行、遠東商銀預借現金70,000元、5,000 元，共計
    75,000元，於93年12月分別向台新銀行、遠東商銀預借現金
    45,000元、10,000元，共計55,000元，故債務人於93年6 月
    至12月間，向上開債權人預借現金共計451,000 元，平均每
    月預借現金64,429元【451,000 元÷7 個月＝64,429元，元
    以下四捨五入（下同）】；於94年間，債務人於94年1 月分
    別向台新銀行、遠東商銀預借現金60,000元、25,000元，共
    計85,000元，並向安泰銀行申請代償200,000 元，於94年5
    月向遠東商銀預借現金20,000元，並向渣打商銀申請代償13
    6,000 元，於94年6 月向遠東商銀預借現金35,000元，於94
    年7 月向中信商銀預借現金共計70,000元，於94年8 月分別
    向中信商銀、遠東商銀預借現金70,000元、40,000元，共計
    110,000 元，於94年9 月分別向台新銀行、遠東商銀預借現
    金20,000元、60,000元，共計80,000元，於94年10月分別向
    中信商銀預借現金13,000元、澳盛銀行貸款260,000 元，又
    向萬泰銀行於94年間共提領234,700 元，故債務人於94年1
    月至12月間，向上開債權人借款共計1,243,700 元，平均每
    月支出103,642 元（1,243,700 元÷12個月＝103,642 元）
    ，是債務人上開借款均明顯逾越一般人日常生活必要之支出
    金額。又依債權人所提出債務人於上開各債權銀行信用卡刷
    卡消費紀錄及交易明細，顯示債務人之刷卡消費大多屬於非
    日常生活必要支出，如百貨業、服飾業、電視購物、網路購
    物、3C賣場等多處。其中債務人向本院聲請清算前，於93年
    2 月間因購買數位僑登股份有限公司金額高達100,368 元之
    美語教材商品，而向新光銀行辦理消費性貸款；於93年7 月
    26日在屈臣氏百佳股份有限公司刷卡消費3,500 元；於93年
    8 月9 日、8 月13日分別在誠品板橋店、燦坤實業股份有限
    公司、遠東百貨股份有限公司板橋分公司、東森得易購股份
    有限公司台北分公司刷卡消費9,108 元、3,990 元、2,820
    元、3,200元；於93年9月3 日在名佳美精緻生活館刷卡消費
    4,950 元；於93年9 月6 日、9 月26日分別在貴婷國際流行
    服飾有限公司、丹婷精品坊刷卡消費共計3,727 元；於93年
    10月8 日在立益育樂股份有限公司刷卡消費2,980 元；於93
    年10月12日在家樂福樹林店刷卡消費3,359 元；於93年10月
    16日、10月26日分別在遠東百貨股份有限公司板橋分公司、
    東森得易購股份有限公司台北分公司刷卡消費8,746 元、4,
    100 元；於93年11月10日在首都鐘錶公司刷卡消費2,680 元
    ；於93年12月10日、12月27日分別在家樂福三重倉庫、樹林
    店刷卡消費3,694 元、1,740 元；於93年12月16日在網路家
    庭國際資訊股份有限公司刷卡消費2,097 元；於93年12月30
    日分別在好樂迪樹林店、屈臣氏民安分公司刷卡消費共計2,
    941 元；於94年1 月8 日在特力翠豐股份有限公司新莊分公
    司刷卡消費4,045 元；於94年2 月17日在遠東百貨股份有限
    公司板橋分公司刷卡消費共計6,222 元；於94年3 月20日在
    頂好Wellcome國賓店刷卡消費6,589 元；於94年4 月4 日在
    東森得易購股份有限公司台北分公司刷卡消費4,480 元；於
    94年7 月26日在誠品股份有限公司武昌刷卡消費2,356 元；
    於94年11月9 日在麒麗坊LADY內衣專賣店刷卡消費共計8,44
    6 元；於95年1 月2 日在黛安芬內衣專賣店刷卡消費3,380
    元；於95年1 月20日在台北金融大樓股份有限公司司刷卡消
    費共計4,495 元；於95年1 月24日在如羿商行刷卡消費8,28
    3 元；於95年1 月26日在家福股份有限公司樹林店刷卡消費
    4,377 元；於95年1 月29日在遠東百貨股份有限公司板橋分
    公司刷卡消費1,854 元。因此，本件債務人上開大筆刷卡消
    費，均發生於93年6 月之後，其除向上開各債權人預借現金
    外，仍為前述非日常生活必要支出之刷卡消費，而有奢靡消
    費之情事，及高度道德風險之虞，顯非無據，堪認債務人應
    有消債條例第134 條第4 款「因浪費、賭博或其他投機行為
    ，致財產顯然減少或負擔過重之債務，而生開始清算之原因
    」情事存在。
五、綜上所述，本件債務人有消費者債務清理條例第133 條、第
    134 條第4 款所規定之不應免責之情形存在，爰裁定如主文
    。
中    華    民    國    100   年    9     月    23    日
              民事第一庭    法      官  黃信樺
上為正本係照原本作成
如不服本裁定，應於裁定送達後10日內，以書狀向本院提出抗告
，並繳納抗告費新臺幣1千元
中    華    民    國    100   年    9     月    23    日
                            書  記  官  李佳靜